臺灣臺中地方法院刑事判決　　　　　　　99年度易字第3493號
公　訴　人　臺灣臺中地方法院檢察署檢察官
被　　　告　彭政輝
上列被告因家庭暴力罪之妨害自由等案件，經檢察官提起公訴（
九十九年度偵字第一六七六七號），本院判決如下：
    主    文
彭政輝以加害生命之事，恐嚇他人致生危害於安全，處拘役伍拾
日，如易科罰金，以新臺幣壹仟元折算壹日。又公然侮辱人，處
拘役貳拾日，如易科罰金，以新臺幣壹仟元折算壹日。應執行拘
役陸拾日，如易科罰金，以新臺幣壹仟元折算壹日。
其餘被訴恐嚇危害安全及公然侮辱部分均無罪。
    犯罪事實
一、彭政輝前因恐嚇危害安全案件，經本院以九十七年度易字第
    一０九六號判決判處拘役二十日，如易科罰金，以新臺幣一
    千元折算一日確定，於民國九十七年五月二十九日易科罰金
    執行完畢（非受有期徒刑之執行完畢，不構成累犯）。詎仍
    不知警惕，緣彭政輝與陳金葉係大伯與堂弟媳關係，屬四親
    等旁系姻親，為家庭暴力防治法第三條第四款所稱之家庭成
    員。彭政輝因與陳金葉比鄰而居，且質疑陳金葉先前於雙方
    鄰接土地上所興建之共同壁有越界占用情事，遂生爭執而有
    嫌隙；又於九十九年二月一日上午七時三十分許，因彭政輝
    在其住家門口土地上鋪設水泥，陳金葉見狀再與彭政輝另起
    口角，並報警前來處理，彭政輝為此更加心生不滿（此部分
    尚無從論以公然侮辱及恐嚇危害安全罪，詳如後述）。迨九
    十九年二月一日上午十一時二十分許，陳金葉行經彭進宗位
    於臺中市○○區○○路八巷四十三號之住處，適見彭進宗夫
    妻招呼其入內，陳金葉乃先行進入上址處所搭建之鐵皮屋內
    。惟彭政輝亦因途經該處而察知陳金葉行蹤，且其正為陳金
    葉前揭報警處理一事甚感不快，竟基於公然侮辱之犯意，在
    上址鐵皮屋外不特定人可得共見共聞之處所，向鐵皮屋內之
    陳金葉辱罵「雞掰」、「妳先生死了，妳小便不會上牆」等
    足以貶損人格及使人難堪之言詞，而對陳金葉公然侮辱。彭
    政輝又另基於恐嚇危害安全之故意，向陳金葉出言恫稱：「
    我不只要殺妳小的，還要把妳全家收拾掉」等加害生命之恐
    嚇言詞，致使陳金葉心生畏懼，而危害其安全。嗣經在場之
    彭進宗聽聞後出言勸阻，彭政輝始行離去。
二、案經陳金葉訴由臺中市政府警察局烏日分局報告臺灣臺中地
    方法院檢察署檢察官偵查起訴。
    理    由
壹、證據能力取捨之意見：
    按被告以外之人於檢察事務官、司法警察官或司法警察調查
    中所為之陳述，與審判中不符時，其先前之陳述具有較可信
    之特別情況，且為證明犯罪事實存否所必要者，得為證據，
    刑事訴訟法第一百五十九條之二定有明文。被告以外之人於
    檢察事務官、司法警察（官）調查時所為之陳述，依同法第
    一百五十九條規定，本無證據能力，必須具備「可信性」及
    「必要性」二要件，始適用上開規定而例外具有證據能力，
    得作為判斷之依據。所謂「較可信之特別情況」，係屬「信
    用性」之證據能力要件，而非「憑信性」之證據證明力，法
    院應比較其前後陳述當時之原因、過程、內容、功能等外在
    環境加以觀察，以判斷先前之陳述，是否出於真意之供述、
    有無違法取供等情形，其「信用性」獲得確保之特別情況，
    最高法院九十八年度台上字第一九一二號刑事判決可供參照
    。證人即告訴人陳金葉、證人彭進宗於警詢時之證述，係在
    案發當日隨即前往警局接受詢問，未及詳細權衡自己或被告
    之利益得失，且員警詢問過程又非以誘導或脅迫等不正方法
    為之，而係由彼等證人依照事件發生始末完整回答，並未受
    有任何不當干預。而彼等二位證人嗣於檢察事務官詢問時，
    被告亦已在場聽聞並與之面對，惟彼等二位證人尚能就案發
    經過詳予陳述，未因顧慮親誼或被告在場之心理壓力而噤聲
    退縮。是由證人即告訴人陳金葉、證人彭進宗於警詢及檢察
    事務官詢問時之外部情況觀察，顯具有較可信之特別情況，
    且與彼等二位證人嗣於本院審理時所述，又非所有情節完全
    相符，仍屬證明犯罪存否所必要。就先後陳述不符部分，證
    人即告訴人陳金葉、證人彭進宗於警詢及檢察事務官詢問時
    所為證述，應可依刑事訴訟法第一百五十九條之二之傳聞證
    據例外規定，認為具有證據能力。
貳、實體認定之依據：
甲、有罪部分：
一、訊據被告彭政輝矢口否認有何公然侮辱及恐嚇危害安全犯行
    ，辯稱：伊於當天上午與陳金葉因鋪設水泥發生爭執，陳金
    葉遂報警處理，嗣後伊返回舊家拿東西，在前往舊家途中，
    於彭進宗住處外聽到陳金葉聲音，遂向陳金葉質問為何就鋪
    設水泥一事叫警察前來處理，說完隨即離去，伊並未進入彭
    進宗住處，亦未向陳金葉出言侮辱及恐嚇云云。然查：
（一）上開犯罪事實，業據證人即告訴人陳金葉於本院審理時證
      稱：「（問：妳可否清楚詳述被告如何罵妳？）第一次他
      罵我『陳金葉，妳這個雞掰，妳先生死了，你先生不在，
      小便不會上牆。幹妳娘，不只要殺妳小兒子，還要把妳全
      家都收起來，妳錢很多，有本事再去告。法院我好像在走
      廚房，我不會怕妳。妳這雞掰，妳兒子若打到我就有罪。
      』。」、「（問：同一天早上十一點二十分，妳人在何處
      ？）我先送我女兒去醫院，因為她在吊點滴，我就先回舊
      家，剛好彭進宗夫婦在那附近，他們有招呼我，當時因為
      早上被罵我心情不是很好，就有到他們家門前搭建的鐵皮
      屋門口，還沒有將事情經過跟彭進宗夫婦講，被告就跟過
      來。結果被告就反覆說著剛才早上七點半他對我說的話。
      當時彭進宗夫婦都有聽到，且別人也有聽到。」等語。惟
      證人即告訴人陳金葉於警詢及檢察事務官詢問時，僅表示
      ：被告當時係辱罵「陳金葉，妳這個雞掰，妳先生死了，
      妳小便不會上牆」及恐嚇「我不只要殺妳小的，還要把妳
      全家一個一個收起來。」等語，雖與前揭在本院審理時所
      述內容尚非完全一致，惟被告話語中確有提及「雞掰」、
      「妳先生死了，妳小便不會上牆」、「我不只要殺妳小的
      ，還要把妳全家收起來」等語，應屬互核相符。
（二）又證人彭進宗於本院審理時證稱：「（問：被告有無去你
      家？）他沒有進到我家，他人在我家外面。我家門前有搭
      建鐵皮屋，是用玻璃門隔開，當天告訴人有進到鐵皮屋裡
      面，但是門是打開著的，被告沒有進到鐵皮屋裡面。」、
      「（問：當天被告去那裡，發生何事？）被告一直罵，說
      告訴人叫警察來，被告就一直罵，且罵得很難聽。罵的內
      容是『雞掰』，說要『割她的雞掰』等語，還說告訴人的
      先生沒有了，說要收拾小的，把他全家收拾掉。我有說這
      樣不好，大家都是親戚……。」、「我有聽到被告罵告訴
      人『雞掰』、『妳先生死了，妳小便不會上牆』，還聽到
      『不只要殺妳兒子，且一個一個要收起來』……。」等語
      。惟證人彭進宗於警詢及檢察事務官詢問時證稱：被告當
      時係以「雞掰」等女性性器官之不雅言詞向告訴人陳金葉
      辱罵，並說「妳先生死了，小便不會上牆」、「我不只要
      殺妳小的，還要把妳全家一個一個收起來。」等語。經比
      對該名證人前後所述之差異，當可確認被告確有以「雞掰
      」、「妳先生死了，小便不會上牆」、「我不只要殺妳小
      的，還要把妳全家收起來。」等語，對於告訴人陳金葉為
      辱罵及恐嚇行為。
（三）而告訴人陳金葉曾於九十六年間，因遭被告出言恐嚇而提
      出刑事告訴，嗣經本院以九十七年度易字第一０九六號判
      決判處拘役二十日，如易科罰金，以新臺幣一千元折算一
      日確定，有該案刑事判決一份在卷足憑，顯見被告與告訴
      人陳金葉雖具有四親等之旁系姻親關係，惟渠等二人原本
      相處即非融洽。況且彼等二人更於本案發生前，曾就被告
      鋪設水泥一事再起爭執，告訴人陳金葉為此報警處理，益
      增被告心中怨忿不滿。是以被告在案發當時乍見告訴人陳
      金葉現身於證人彭進宗住處，情緒激動不難想見，豈有可
      能僅僅出言質問告訴人陳金葉報警一事後，旋即轉身離去
      ？倘被告並無口出辱罵、恐嚇言詞，僅係單純口頭質問告
      訴人陳金葉，在場之證人彭進宗又何須出言制止，並要求
      被告迅速離去（被告於本院審理時自承係證人彭進宗出面
      制止並要求離去）？而被告如非處於盛怒狀態，大可等候
      告訴人陳金葉返家後，被告再至隔鄰追究告訴人陳金葉之
      處置方式，何以不顧眾人及親友觀感，而在證人彭進宗住
      處門外對於告訴人陳金葉興師問罪？準此以言，被告前揭
      所辯：伊僅係質問告訴人陳金葉為何報警，說完隨即離去
      ，並無出言辱罵及恐嚇云云，應屬畏罪卸責之詞，不足採
      信。
（四）至於被告向告訴人陳金葉口出「雞掰」、「妳先生死了，
      妳小便不會上牆」等詞，或為常見侮辱女性之言詞，或已
      表現輕蔑不屑，指摘內容雖非具體，然上開抽象言詞均足
      以令告訴人陳金葉感受難堪與不快，亦已貶損其人格，核
      其性質自已符合刑法第三百零九條第一項所稱之「侮辱」
      構成要件。又被告係在證人彭進宗住處鐵皮屋外出言辱罵
      ，該處為公共空間，不特定之鄰人或路人均可因路途經過
      而見聞上開辱罵過程，屬不特定多數人皆得以共見共聞之
      狀態，則被告上開侮辱犯行顯係公然為之，應無疑義。另
      被告揚言收拾告訴人陳金葉全家之言詞，客觀上已足以使
      人心生畏懼，且告訴人陳金葉與被告比鄰而居，告訴人陳
      金葉之夫又已亡故，出入起居隨時可能遭逢被告之挑釁欺
      凌，告訴人陳金葉聽聞被告此言，內心難免惶恐不安，此
      觀證人即告訴人陳金葉於本院審理時亦表明感到害怕等語
      即明。則被告以上開言詞揚言加害告訴人陳金葉之生命，
      即與恐嚇危害安全罪之構成要件相互合致。
    綜上所陳，被告前揭所辯尚非實情，不足為採。本案事證已
    臻明確，被告犯行洵堪認定。
二、查被告彭政輝與告訴人陳金葉係大伯與堂弟媳關係，屬四親
    等旁系姻親，為家庭暴力防治法第三條第四款所稱之家庭成
    員，被告竟出言公然辱罵及恐嚇告訴人陳金葉，而對其實施
    精神上之不法侵害，所為係犯刑法第三百零九條第一項之公
    然侮辱罪，及刑法第三百零五條之恐嚇危害安全罪，屬家庭
    暴力防治法第二條第二款之家庭暴力罪。被告所犯上開公然
    侮辱罪與恐嚇危害安全罪，犯意各別，行為互殊，應予分論
    併罰。爰審酌被告與告訴人陳金葉具有四親等旁系姻親關係
    ，且亦比鄰而居，關係已較一般常人緊密，縱使曾因土地糾
    紛而互有爭執，然此爭端尚可交由司法機關妥適處理，以釐
    清土地所有權歸屬問題，被告不思及此，竟率然公然辱罵告
    訴人陳金葉並出言恐嚇，所為並不足取；且被告先前已有恐
    嚇告訴人陳金葉之犯罪紀錄，並經本院以九十七年度易字第
    一０九六號判決判處拘役二十日，如易科罰金，以新臺幣一
    千元折算一日確定，有該案刑事判決一份存卷可憑，被告猶
    不知警惕，再次以恐嚇、辱罵言詞致使告訴人陳金葉驚惶度
    日，益見被告品行不端，法治觀念亦甚淡薄；再參以被告犯
    罪手段、目的、犯罪所生危害尚屬有限、被告犯罪後並未坦
    承犯行之態度、具有國小畢業學歷之智識程度等一切情狀，
    量處如主文所示之刑，併諭知易科罰金之折算標準，復定其
    應執行之刑，以示懲儆。公訴蒞庭檢察官於本院審理時，雖
    具體求刑應執行有期徒刑五月，惟公訴意旨尚有部分應諭知
    無罪（詳如後述），且參諸被告於本案中之犯罪情節，及被
    告即將年屆七十之高齡，如處以拘役刑應已足收警惕教化之
    效。上開量刑意見恐嫌過重，而為本院所不採，附此敘明。
乙、無罪部分
一、公訴意旨另以：被告彭政輝於九十九年二月一日上午七時三
    十分許，在告訴人陳金葉位於臺中市○○區○○路二段七十
    九巷八號住處前，基於公然侮辱之犯意，在該處不特定人可
    得共見共聞之處所，辱罵告訴人「陳金葉，你這個雞掰麻，
    幹你娘雞掰，幹你娘」等語。並另基於恐嚇之犯意，對告訴
    人嚇稱：「你後腦要長眼睛，要小心，我七十歲了，我要鑿
    掉你全家（臺語）」等語，以此加害告訴人陳金葉生命、身
    體之事，恐嚇告訴人陳金葉並致其心生畏懼。因認被告就此
    部分涉有刑法第三百零九條第一項之公然侮辱罪嫌，及刑法
    第三百零五條之恐嚇危害安全罪嫌等語。
二、惟按犯罪事實應依證據認定之，無證據不得認定犯罪事實；
    不能證明被告犯罪者，應諭知無罪之判決，刑事訴訟法第一
    百五十四條第二項、第三百零一條第一項分別定有明文。而
    刑事訴訟法上所謂認定犯罪事實之證據，係指足以認定被告
    確有犯罪行為之積極證據而言，該項證據自須適合於被告犯
    罪事實之認定，始得採為斷罪資料，最高法院二十九年上字
    第三一０五號著有判例。又認定犯罪事實所憑之證據，無論
    係直接證據或間接證據，其為訴訟上之證明，須於通常一般
    之人均不致有所懷疑，而得確信其為真實之程度者，始得據
    為有罪之認定，倘其證明尚未達到此一程度，而有合理之懷
    疑存在，復無其他調查途徑可尋，法院即應為無罪之判決，
    最高法院七十六年台上字第四九八六號判例足供參照。另按
    刑事訴訟法第一百六十一條已於民國九十一年二月八日修正
    公布，其第一項規定：檢察官就被告犯罪事實，應負舉證責
    任，並指出證明之方法。因此，檢察官對於起訴之犯罪事實
    ，應負提出證據及說服之實質舉證責任。倘其所提出之證據
    ，不足為被告有罪之積極證明，或其指出證明之方法，無從
    說服法院以形成被告有罪之心證，基於無罪推定之原則，自
    應為被告無罪判決之諭知，最高法院九十二年台上字第一二
    八號判例要旨著有明文。又被害人與被告係立於相反之立場
    ，其所述被害情形，或難免渲染誇大，不盡不實，故被害人
    陳述其被害經過，於偵審中除應依人證之法定程序使令具結
    外，依刑事訴訟法第一百五十六條第二項規定之相同法理，
    仍應認有補強證據之必要性，非別求其他證據，以增強其陳
    述之憑信性，自不足資為被告犯罪事實判斷之依據。此之補
    強證據，係指該被害人陳述本身以外之別一證據，而與其陳
    述具有關連性，且俱無瑕疵可指，並因兩者之相互利用，而
    得以證明其所指之犯罪事實具有相當程度之真實性者而言，
    最高法院九十九年度台上字第五四九三號刑事判決亦闡述至
    明。
三、公訴人認被告彭政輝涉有前揭公然侮辱及恐嚇危害安全罪嫌
    ，無非係以證人即告訴人陳金葉於員警及檢察事務官詢問時
    之證詞，為其主要論據。訊據被告彭政輝則堅決否認上開犯
    行，辯稱：伊當時只是鋪設水泥，並沒有跟告訴人陳金葉吵
    架，告訴人陳金葉卻叫警察到場，伊覺得很生氣，認為告訴
    人陳金葉是在無理取鬧，伊根本沒有出言辱罵及恐嚇告訴人
    陳金葉等語。
四、經查：公訴意旨所指之上開犯罪事實，除證人即告訴人陳金
    葉於員警、檢察事務官詢問及本院審理時所為指證外，並無
    其他積極證據足供補強。而證人彭進宗於檢察事務官詢問時
    亦稱：九十九年二月一日上午七時三十分許，伊在自己家中
    ，並未聽到被告出言侮辱及恐嚇告訴人陳金葉等語；迨本院
    審理時，證人彭進宗證稱：告訴人陳金葉於當日十一時二十
    分許至伊住處時，並未提及曾遭被告謾罵及恐嚇一事，被告
    即已在鐵皮屋外為前揭公然侮辱及恐嚇危害安全犯行等語，
    足見證人彭進宗對於九十九年二月一日上午七時三十分被告
    與告訴人陳金葉間所發生之爭執經過，並未在場目睹或聽聞
    。況且告訴人陳金葉於當日上午雖有報警前來處理，惟此舉
    亦僅能證明彼等二人當時爭執甚烈，仍不能遽謂被告必已對
    於告訴人陳金葉恐嚇、辱罵。從而，依卷附現存證據資料所
    示，僅有告訴人陳金葉片面指述足參，別無其陳述以外之補
    強證據可資相互印證、利用，藉以確認告訴人陳金葉上開陳
    述之真實性。公訴人就此部分尚未善盡說服本院形成有罪心
    證之實質舉證責任，遽行起訴，自有未洽。此外，復查無其
    他積極證據足認被告確有公訴意旨所指之上開公然侮辱及恐
    嚇危害安全之犯罪事實，依「罪疑唯輕」之刑事法原則，不
    能證明其涉有此部分之犯罪，惟此部分與前開有罪判決中所
    認定之犯罪事實部分，難認被告當初係基於單一公然侮辱、
    恐嚇之犯罪決意，而在時空緊接之狀態下，對於同一行為客
    體反覆實施同類侮辱、恐嚇舉動，而侵害同一法益，故無從
    評價為公然侮辱罪及恐嚇危害安全罪之接續犯，揆諸首揭法
    條及判例意旨，就此部分應諭知被告無罪之判決。
據上論斷，應依刑事訴訟法第二百九十九條第一項前段、第三百
零一條第一項，家庭暴力防治法第二條第二款，刑法第三百零九
條第一項、第三百零五條、第四十一條第一項前段、第五十一條
第六款，刑法施行法第一條之一第一項、第二項前段，判決如主
文。
本案經檢察官林于人到庭執行職務。
中    華    民    國    100    年    1    月    10    日
                  刑事第七庭   法  官  高文崇
以上正本證明與原本無異。
如不服本判決應於收受判決後10日內向本院提出上訴書狀，並應
敘述具體理由；其未敘述上訴理由者，應於上訴期間屆滿後20日
內向本院補提理由書（均須按他造當事人之人數附繕本）「切勿
逕送上級法院」。
告訴人或被害人對於判決如有不符具備理由請求檢察官上訴者，
其上訴期間之計算係以檢察官收受判決正本之日期為準。
                                書記官  林淑慧
中    華    民    國   100    年    1     月    10    日
附錄論罪科刑法條：
刑法第三百零九條第一項：
公然侮辱人者，處拘役或三百元以下罰金。
刑法第三百零五條：
以加害生命、身體、自由、名譽、財產之事，恐嚇他人致生危害
於安全者，處二年以下有期徒刑、拘役或三百元以下罰金。